ACORDAO-COMPLETO-2377619

ACÓRDÃO 4269/2020 ATA 9/2020 - PRIMEIRA CÂMARA

VISTOS, relatados e discutidos estes autos de admissão de pessoal,
ACORDAM os Ministros do Tribunal de Contas da União, reunidos em sessão da Primeira Câmara, ante as razões expostas pelo Relator e com fundamento nos arts. 1º, inciso V, 39 e 40 da Lei 8.443/92 e 1°, inciso VIII, 259, inciso I, e do Regimento Interno, em:
9.1. considerar legais e registrar os atos de admissão de Bruno Rodrigues Costa, Lidiaine Maria dos Santos e Renato Resende Borges;
9.2 determinar ao Instituto Federal de Educação, Ciência e Tecnologia de Goiás que:
9.2.1. apure eventual descumprimento do art. 117, inciso XVIII, da Lei 8.112/1990 por Renato Resende Borges, ante a constatação da existência de outro vínculo empregatício mantido por aquele servidor com entidade privada denominada Sociedade Goiana de Cultura, conforme extraído da Relação Anual de Informações Sociais relativa ao exercício de 2018 (RAIS – 2018) ;
9.2.2. caso seja constatada a incompatibilidade das jornadas de trabalho, adote as providências de sua alçada, nos termos da Lei 8.112/1990;
9.2.3. informe este Tribunal acerca do resultado das apurações no prazo de 60 (sessenta) dias;
9.3. determinar à Sefip que monitore a implementação das medidas tratadas no subitem 9.2.

Atos de Admissão de Pessoal

Primeira Câmara

Instituto Federal de Educação, Ciência e Tecnologia de Goiás.

3. Interessados/Responsáveis:
3.1. Interessados: Bruno Rodrigues Costa (XXX.182.151-XX); Lidiaine Maria dos Santos (XXX.982.071-XX); Renato Resende Borges (XXX.350.438-XX).

13.1. Ministros presentes: Benjamin Zymler (na Presidência), Walton Alencar Rodrigues (Relator), Bruno Dantas e Vital do Rêgo.
13.2. Ministros-Substitutos presentes: Augusto Sherman Cavalcanti e Weder de Oliveira.

WALTON ALENCAR RODRIGUES

Adoto, como relatório, a instrução da Sefip (peça 6) :
“INTRODUÇÃO
1. Trata-se de atos de admissão, submetidos, para fins de registro, à apreciação do Tribunal de Contas da União (TCU) , de acordo com o art. 71, inciso III, da Constituição Federal.  Os atos foram cadastrados e disponibilizados ao TCU por intermédio do Sistema e-Pessoal, na forma do art. 2º e 4º da Instrução Normativa TCU 78/2018.
2. Os atos desse processo pertencem às seguintes unidades:
2.1. Unidade emissora: Instituto Federal de Educação, Ciência e Tecnologia de Goiás.
2.2. Unidade cadastradora:  Instituto Federal de Educação, Ciência e Tecnologia de Goiás.
2.3. Subunidade cadastradora: Coordenação de Cadastro.
EXAME TÉCNICO
Procedimentos aplicados
3. Os procedimentos para exame, apreciação e registro de atos de pessoal encontram-se estabelecidos na Instrução Normativa TCU 78/2018 e na Resolução TCU 206/2007. Essas normas dispõem que os atos de pessoal disponibilizados por meio do e-Pessoal devem ser submetidos previamente a críticas automatizadas, com base em parâmetros predefinidos.
4. As críticas das informações cadastradas na etapa de coleta do ato foram elaboradas e validadas levando-se em conta as peculiaridades de cada ato. Os itens verificados nessa etapa são inerentes a dados cadastrais, fundamentos legais, mapa de tempo, ficha financeira, assim como eventuais ocorrências de acumulação. Trata-se de verificações abrangentes, minuciosas e precisas e sem a necessidade de ação humana e, portanto, menos suscetível a falhas. As críticas aplicadas estão discriminadas no sistema, no Menu e-Pessoal, opção “Crítica”, que podem ser acessadas mediante concessão de perfil específico a servidores do TCU responsáveis pela análise.
5. Além das críticas automatizadas, há verificação humana adicional no caso de haver alertas do sistema ou informações não formatadas, como esclarecimentos do gestor ou do controle interno.  
6. As críticas também consideram os registros do Sistema Integrado de Administração de Recursos Humanos (Siape) . O Siape disponibiliza informações atualizadas sobre as parcelas que integram os proventos, diferentemente, portanto, do e-Pessoal, que informa as parcelas no momento do registro do ato. 
7. Essa confrontação com o Siape fornece uma visão atual e verdadeira da situação, o que permite descaracterizar irregularidades e inconsistências que, embora constantes do e-Pessoal, já foram corrigidas.
8. As verificações detectadas nos atos encontram-se discriminadas na aba de pendências de cada ato no sistema e-Pessoal, bem como nos espelhos dos atos contemplados por esta instrução.
Exame das Constatações
9. Ato: 70205/2018 - Interessado: LIDIAINE MARIA DOS SANTOS - CPF: XXX.982.071-XX
9.1. Parecer do Controle Interno: considerar o ato Legal.
9.2. Por intermédio de análises realizadas por esta Unidade Técnica no presente ato, não se constatou irregularidade que obste a chancela pela legalidade.
9.3. Encaminhamento do ato: 
9.3.1. Considerar LEGAL e conceder registro do ato de LIDIAINE MARIA DOS SANTOS. 
10. Ato: 75165/2018 - Interessado: BRUNO RODRIGUES COSTA - CPF: XXX.182.151-XX
10.1. Parecer do Controle Interno: considerar o ato Legal.
10.2. Por intermédio de análises realizadas por esta Unidade Técnica no presente ato, não se constatou irregularidade que obste a chancela pela legalidade.
10.3. Encaminhamento do ato: 
10.3.1.	Considerar LEGAL e conceder registro do ato de BRUNO RODRIGUES COSTA. 
11. Ato: 47908/2019 - Interessado: RENATO RESENDE BORGES - CPF: XXX.350.438-XX
11.1. Parecer do Controle Interno: considerar o ato Ilegal. Justificativa:  Conforme declaração de acumulação de cargos, na folha 09 do processo, o servidor declarou exercer dois cargos de professor totalizando 80 horas. Conforme Parecer da AGU GQ ¿ 145' Tem-se como ilícita a acumulação de cargos ou empregos em razão da qual o servidor ficaria submetido a dois regimes de quarenta horas semanais, considerados isoladamente, pois não há possibilidade fática de harmonização dos horários, de maneira a permitir condições normais de trabalho e de vida do servidor'. 
11.2. Constatações e análises: 
11.2.1. Possível acumulação inválida com ato de 'ADMISSÃO' número 'SISAC-10003223-01-1997-003735-7', órgão 'Departamento de Educação e Cultura do Exército (3000322) ', cargo 'PROFESSOR DE 1¦E 2¦ GRAUS - SUBSTITUTO' na situação 'Apreciado - Legal'.
a. Justificativa do Gestor de Pessoal: Não há. Verificação efetuada no âmbito do TCU.
b. Análise do Controle Interno:  Não há. Verificação efetuada no âmbito do TCU.
11.2.2.	O Controle interno emitiu parecer pela ilegalidade.
a. Justificativa do Gestor de Pessoal: Não há. Verificação efetuada no âmbito do TCU.
b. Análise do Controle Interno:  Não há. Verificação efetuada no âmbito do TCU.
11.3. O detalhamento da inconsistência acima elencada encontra-se no anexo II dessa instrução. 
11.4. Encaminhamento do ato: 
11.4.1. Considerar ILEGAL e recusar registro do ato de Admissão de RENATO RESENDE BORGES do quadro de pessoal do órgão/entidade Instituto Federal de Educação, Ciência e Tecnologia de Goiás, com base nos arts. 71, inciso III, da Constituição Federal, 1º, inciso V, e 39, inciso II, da Lei 8.443/1992 e 260, § 1º, do Regimento Interno.
CONCLUSÃO
12. A abrangência e a profundidade das verificações levadas a efeito fundamentam convicção de que os atos 75165/2018 e 70205/2018 podem ser apreciados pela legalidade, em razão de não terem sido encontradas irregularidades nos atos, de acordo com o item Exame das Constatações desta instrução.
13. A abrangência e a profundidade das verificações levadas a efeito fundamentam convicção de que o ato 47908/2019 pode ser apreciado pela ilegalidade, em razão das irregularidades apontadas no item Exame das Constatações desta instrução, que representam afronta à legislação e à jurisprudência de referência.
14. O aludido ato deu entrada neste Tribunal há menos de cinco anos, não sendo aplicável, portanto, o procedimento de contraditório e ampla defesa determinado pelo Acórdão 587/2011-TCU-Plenário.
PROPOSTA DE ENCAMINHAMENTO
15. Ante o exposto, com fundamento no art. 71, inciso III, da Constituição Federal, no art. 1º, inciso V, e art. 39, incisos I e II, da Lei 8.443/1992, no art. 260 do Regimento Interno do Tribunal de Contas da União, propõe-se: 
15.1. Considerar ILEGAL e recusar registro do ato de Admissão de RENATO RESENDE BORGES do quadro de pessoal do órgão/entidade Instituto Federal de Educação, Ciência e Tecnologia de Goiás, com base nos arts. 71, inciso III, da Constituição Federal, 1º, inciso V, e 39, inciso II, da Lei 8.443/1992 e 260, § 1º, do Regimento Interno.
15.2. Considerar LEGAIS e conceder o registro dos atos de BRUNO RODRIGUES COSTA e LIDIAINE MARIA DOS SANTOS.”
		O MPTCU assim se manifestou (peça 8) :
“Trata-se de processo consolidado com três atos de admissões de servidores do Instituto Federal de Educação, Ciência e Tecnologia de Goiás. O controle interno emitiu pareceres pela legalidade dos atos, exceto quanto ao de Renato Resende Borges (peça 4) , admitido em 7/2/2019, no cargo de Professor Substituto, regido pela Lei 8.745/1993, com jornada semanal de 40 horas, apresentando a seguinte justificativa:
Conforme declaração de acumulação de cargos, na folha 09 do processo, o servidor declarou exercer dois cargos de professor totalizando 80 horas. Conforme Parecer da AGU GQ 145. Tem-se como ilícita a acumulação de cargos ou empregos em razão da qual o servidor ficaria submetido a dois regimes de quarenta horas semanais, considerados isoladamente, pois não há possibilidade fática de harmonização dos horários, de maneira a permitir condições normais de trabalho e de vida do servidor.
Em sua instrução automatizada de peça 6, a Secretaria de Fiscalização de Pessoal manifesta-se de acordo com os pareceres emitidos pelo controle interno.
Constam, do formulário e-Pessoal do ato de Renato Resende Borges, as seguintes observações:
Possível acumulação inválida com ato de "ADMISSÃO" número "SISAC-10003223-01-1997-003735-7", órgão "Departamento de Educação e Cultura do Exército (3000322) ", cargo "PROFESSOR DE 1¦E 2¦ GRAUS - SUBSTITUTO" na situação "Apreciado - Legal".
Com relação ao ato de admissão Sisac de número 10003223-01-1997-003735-7, com vigência a partir de 8/4/1997, no cargo de Professor Substituto, ou seja, de natureza temporária, com prazo de término previsto para 7/4/1998, nota-se que já foi emitido o ato de desligamento correspondente: 10114300-02-1998-000048-7, conforme consulta aos bancos de dados do TCU.
Consulta à RAIS - Relação Anual de Informações Sociais, ano base 2018, revela que o interessado possui vínculo celetista com a entidade privada denominada Sociedade Goiana de Cultura, desde 1/9/1999, com jornada semanal de trabalho de 40 horas, no cargo de Professor de Matemática Pura, sem informação de desligamento até a presente data.
No caso vertente, há ocorrência de acumulação de um cargo público e um emprego na iniciativa privada, por parte do interessado, com jornada de 80 horas semanais.
Nos termos das alíneas ‘a’ e ‘b’ do inciso XVI do art. 37 da Constituição Federal/1988, na redação que lhe foi conferida pela EC 19/1998, é admitida a acumulação de dois cargos de professor ou de um cargo de professor com outro técnico ou científico, desde que haja compatibilidade de horários.
Esta Corte de Contas, ao apreciar acumulação de cargos, firmou entendimento no sentido de que a existência de vínculos trabalhistas na esfera privada não configura impedimento para investidura em cargo público, contudo, indícios de incompatibilidade de horários devem ser apurados pela unidade jurisdicionada, nos termos do Acórdão 6020/2015-TCU-Segunda Câmara, assim sumarizado:
ADMISSÃO. CONTRATAÇÃO DE PROFESSOR. SERVIDOR QUE MANTÉM VÍNCULOS EMPREGATÍCIOS COM ENTIDADES DO SETOR PRIVADO. LEGALIDADE E REGISTRO DOS ATOS. DETERMINAÇÕES.
1. A manutenção de vínculos empregatícios junto a entidades do setor privado não configura impedimento para investidura em cargo público.
2. O exame da legalidade de ato de admissão não comporta verificação da compatibilidade da jornada de trabalho exigida no cargo público com a de emprego mantido no setor privado.
3. O cumprimento da jornada de trabalho exigida pelo serviço público é passível de apuração no decorrer das atividades laborais desenvolvidas pelo servidor.
4. A constatação do descumprimento de jornada de trabalho no serviço público sujeita o servidor às penalidades estabelecidas na Lei 8.112/1990.
5. Em processos que tratem de atos de admissão de pessoal, a existência de indícios de incompatibilidade de jornada de trabalho entre o emprego público e o emprego privado deve conduzir à expedição de determinação ao órgão jurisdicionado para que proceda à apuração devida e aplique as eventuais sanções cabíveis, nos termos da Lei 8.112/1990.
Pelo exposto, o Ministério Público de Contas opina pela legalidade do ato de admissão de Renato Resende Borges e sugere determinação à unidade de origem para que adote, em relação ao servidor, medidas administrativas idênticas às que foram consignadas no Acórdão 6020/2015-TCU-Segunda Câmara, visando apurar eventual descumprimento das normas estabelecidas no Estatuto do Servidor Público, especialmente quanto ao seguinte dispositivo legal:
Art. 117. Ao servidor é proibido:
XVIII - exercer quaisquer atividades que sejam incompatíveis com o exercício do cargo ou função e com o horário de trabalho.
Aquiesce à proposta da unidade técnica quanto às demais admissões.”
		É o relatório.

não há

Procurador Júlio Marcelo de Oliveira.

ADMISSÃO. CONTRATAÇÃO DE PROFESSOR. SERVIDOR QUE MANTÉM VÍNCULO EMPREGATÍCIO COM ENTIDADE DO SETOR PRIVADO. LEGALIDADE E REGISTRO DOS ATOS. DETERMINAÇÕES. 1. A manutenção de vínculos empregatícios junto a entidades do setor privado não configura impedimento para investidura em cargo público. 2. O exame da legalidade de ato de admissão não comporta verificação da compatibilidade da jornada de trabalho exigida no cargo público com a de emprego mantido no setor privado. 3. O cumprimento da jornada de trabalho exigida pelo serviço público é passível de apuração no decorrer das atividades laborais desenvolvidas pelo servidor. 4. O descumprimento de jornada de trabalho no serviço público sujeita o servidor às penalidades estabelecidas na Lei 8.112/1990. 5. Em processos que tratem de atos de admissão de pessoal, a existência de indícios de incompatibilidade de jornada de trabalho entre o emprego público e o emprego privado deve conduzir à expedição de determinação ao órgão jurisdicionado para que proceda à apuração devida e aplique as eventuais sanções cabíveis, nos termos da Lei 8.112/1990.

ATOS DE ADMISSÃO (ADS)

Secretaria de Fiscalização de Pessoal (Sefip).

Trata-se da apreciação dos atos de admissão de Bruno Rodrigues Costa, no cargo de técnico em contabilidade, e Lidiaine Maria dos Santos e Renato Resende Borges, nos cargos de professor substituto EBTT, no Instituto Federal de Educação, Ciência e Tecnologia de Goiás.
A Sefip e o MPTCU concordam com a legalidade dos atos de admissão de Bruno Rodrigues Costa e Lidiaine Maria dos Santos. Entretanto, discordam quanto ao juízo de legalidade do ato de Renato Resende Borges.
É que foi identificado que Renato Resende Borges possui vínculo celetista com a entidade privada denominada Sociedade Goiana de Cultura, desde 1999, com jornada de trabalho de 40 horas, no cargo de professor de matemática pura.
A Sefip entende que estaria configurada acumulação ilícita de cargos em razão de o servidor ficar submetido a dois regimes de quarenta horas semanais, o que o impossibilitaria de harmonizar os horários das duas atividades.
O MPTCU pronunciou-se pela legalidade do ato tendo em vista o Tribunal ter firmado entendimento de que a existência de vínculos trabalhistas na esfera privada não configura impedimento para investidura em cargo público, sendo que indícios de incompatibilidade de horários devem ser apurados pela unidade jurisdicionada.
Feita a apresentação, passo a decidir.
Concordo integralmente com o parecer do MPTCU, razão pela qual incorporo o seu teor às minhas razões de decidir.
Por meio do Acórdão 6020/2015-TCU-Segunda Câmara, de relatoria da E. Ministra Ana Arraes, o Tribunal firmou o entendimento de que o exame de legalidade do ato de admissão não comporta verificação da compatibilidade da jornada de trabalho exigida no cargo público com a de emprego mantido no setor privado e o cumprimento da jornada de trabalho exigida pelo serviço público deve ser apurado pela unidade jurisdicionada em que o servidor trabalha.
Assim, os três atos de admissão devem ser considerados legais e deve ser feita determinação para que o Instituto Federal de Educação, Ciência e Tecnologia de Goiás apure eventual descumprimento das normas estabelecidas no Estatuto do Servidor Público quanto ao cumprimento da jornada de trabalho do servidor Renato Resende Borges.
Ante o exposto, voto por que o Tribunal acolha a minuta de acórdão que ora submeto à deliberação do colegiado.
TCU, Sala das Sessões Ministro Luciano Brandão Alves de Souza, em 7 de abril de 2020.
WALTON ALENCAR RODRIGUES 
Relator